臺灣高等法院刑事判決　　　　　　　　94年度上訴字第2682號
上　訴　人
即　被　告　甲○
指定辯護人　法律扶助基金會吳伯昆律師
上列上訴人因偽造有價證券等案件，不服臺灣板橋地方法院93年
度訴字第1487號中華民國94年6 月14日第一審判決（起訴案號：
臺灣板橋地方法院檢察署93年度偵續字第203 號），提起上訴，
本院判決如下：
    主  文
上訴駁回。
    事  實
一、甲○與丁○○原係男女朋友關係，詎甲○竟萌意圖供行使之
    用而偽造有價證券及意圖為自己不法所有之犯意，未得丁○○之同意或授權，於91年12月30日在丁○○位於臺北縣永和
    市○○街2之1號住處內，填寫如附表所示本票之金額、發票
    日、到期日，及偽造「丁○○」之簽名、盜蓋丁○○之印章
    於如附表所示本票之發票人欄處，而偽造如附表所示之本票
    1 紙，足以生損害於丁○○。甲○旋持上開偽造之本票，向
    丙○○佯稱丁○○之女住院急需用錢，向丙○○借款新台幣
    （下同）50,000元而行使，致使丙○○因之陷入錯誤而支付
    50,000元，足以生損害於丁○○及丙○○。嗣丙○○持上開
    本票向丁○○請求兌現，丁○○始知悉上情。
二、案經丁○○訴請臺灣板橋地方法院檢察署檢察官偵查起訴。
    理  由
一、認定犯罪事實所憑證據和理由：
(一)被告甲○就其於91年12月30日在告訴人丁○○位於臺北縣永
    和市○○街2之1號住處內，填寫如附表所示本票之金額、發
    票日、到期日，並在其上發票人欄處簽署「丁○○」之姓名
    等事實供認不諱（詳原審卷第39頁、本院卷第67頁）。並有
    經原審核閱與原本相符之如附表所示本票影本在卷可稽（詳
    原審卷第69頁、第72頁）。
(二)證人即告訴人丁○○於原審審理時經交互詰問後，結證稱：
    其未簽發如附表所示之本票，當時其不在家，在醫院，其回
    家的時候，丙○○告訴其說甲○拿票借錢，本來丙○○要告
    他，但是丙○○一身都是病，所以其才拿錢給丙○○，其未
    叫被告開票；其於1 月5 日回到家，丙○○把這張票給其，
    其說其沒有開這張票，被告說其小孩生病需要錢，所以丙○○就借錢給甲○。約1 月5 日回到家當天就墊給他錢，本票
    就收回來放，由其來告，因為丙○○一身都是病；被告有其
    住處鑰匙，丙○○則係其房客等語（原審卷第123、124頁）
    明確。已足證被告簽發如附表所示之本票，並未取得告訴人
    丁○○之同意或授權，即偽以丁○○之名義，簽發如附表所
    示之本票。
(三)證人丙○○於93年3 月12日偵查時具結證稱：被告甲○有拿
    丁○○的票向伊借錢，去年12月在丁○○的家，甲○拿丁○○50,000元的本票向伊借錢，當時丁○○不在場，伊看票上
    有丁○○的私章，伊就借現金50,000元給被告，後來丁○○
    回來，伊有問丁○○，伊把票還丁○○，丁○○就將錢給伊
    等語（見92年度偵緝字第1776號偵查卷第37頁正面）；又於
    93年6 月4 日偵查時仍結證稱：甲○拿本票向我借錢時有說
    是丁○○之女兒住院要用錢，事後伊拿票給丁○○看，她說
    沒開這張票，因為票是她的名義，她先墊50,000元負責，她
    不承認這張票是她開的等語 （見93年度偵續字第203號偵查
    卷第22頁正面）；證人丙○○於原審審理時，復經交互詰問
    ，證以：「（提示92年度他字第1073號卷第6 頁本票）是否
    有看過這張本票？）有，被告向我調錢，91年12月30日，他
    告訴我丁○○的女兒住院需要用錢，我看本票上有丁○○的
    印鑑，所以我就把錢借給他，後來丁○○回來，我把票給她
    看，他不承認她有開，丁○○把錢先墊給我。（辯護人問：
    被告拿本票向你調錢的時候，你錢如何給他？）我當場給被
    告現金50,000元，我抽屜有7、8萬元。（辯護人問：你把本
    票給丁○○，丁○○她如何處理？）她看我可憐生病，所以
    把5萬元墊給我，她去處理。（辯護人問：你是何時把本票
    給丁○○看？）當天她女兒出院回來，我就拿給她看。」等
    語（原審卷第127頁）甚詳。 觀諸證人丙○○之證詞，其就
    被告甲○有拿如附表所示之本票，以丁○○女兒住院需要錢
    為由，向其借款50,000元乙節，前後證述一致，且與證人丁○○所述相符，而丙○○與被告並無怨隙，衡情應無設詞誣
    陷之理，是證人丙○○之證詞應堪採信。至辯護人雖質疑證
    人丙○○於上開93年3 月12日偵查時曾證述：「丁○○直接
    把錢給伊，沒有否認這張票不是他的」等語，與其後所述丁○○說沒有開如附表所示之本票不符云云。然證人丙○○就
    此節，於原審業已供承：因為伊很重聽，聽的不是很清楚，
    伊答的不是很直接，因為伊的鄉音很重，可能是檢察官聽錯
    等語（原審卷第128頁）。 而按證人丙○○係16年9 月13日
    出生，有其年籍資料在卷可稽，其於93年3 月12日檢察官訊
    問時已屆77歲之齡，其聽力不如常人，衡情當不無可能，是
    其前開釐清之證言尚屬可採。辯護人仍以此執稱證人丙○○
    之證言不可採，洵無可取。
(四)綜上，證人丁○○與證人丙○○所證述之情節互核一致，足
    證被告簽發如附表所示之本票，並未取得告訴人丁○○之同
    意或授權，而盜用丁○○之印章，偽以丁○○之名義簽發如
    附表所示之本票，並持以向丙○○詐借50,000元之犯行，事
    證明確。
二、對於被告辯解之判斷：
(一)被告甲○辯稱：因告訴人丁○○打麻將賭輸錢怕兒子知道，
    且欲向鄰居高阿姨調借現金，故請伊至文具店買一整本之本
    票簿，又因丁○○之眼睛看不清楚，故請伊幫忙在本票上書
    寫丁○○之名字，但印章是丁○○自己蓋上去的，伊只有幫
    忙開票，且伊沒有拿本票向丙○○借錢；又告訴人丁○○嗜
    賭，以本票向人借錢無法清償，其子乙○○出面處理，母子
    為此起爭執云云。另被告辯護人又以：91年12月30日被告向
    告訴人借得10萬元，因告訴人之子乙○○匯入被告帳戶，被
    告於同日領出，則被告應無再向丙○○詐騙之必要；再告訴
    人丁○○之女朱偉玲係近30歲之成年人，因頸椎、腰椎痛住
    院，住院期間接受保守性治療，並非臥床不能動彈，需人24
    小時照料，其住院期間丁○○亦非困守醫院，此由丁○○於
    偵查中供述「91年12月30日被告在我家向我借錢」可證。又
    朱偉玲係92年1 月6 日出院，丁○○及丙○○在原審均稱係
    1 月5 日出院，顯係事先勾串等語置辯。
(二)惟查：(1)證人即丁○○之子乙○○於偵查時固結證稱：伊母
    親是有喜歡打牌之嗜好，曾為此事起爭執，之後伊就不再過
    問母親事，對伊母親是否係因賭博輸錢才簽立本票，伊並不
    知情，且伊不過問母親的事情等語（見92年度偵緝字第1776
    號偵查卷第31頁正、反面）；而乙○○於本院審理中經交互
    詰問後，就上揭偵查中筆錄之內容，復具結證稱：因被告曾
    向伊母親借錢，伊不贊成，後為這件事，又要伊做證，伊因
    為要工作，所以說以後不管了，與賭博無關；伊說「曾為此
    事起爭執」是指借錢的事，而打麻將是過年本來就會玩的；
    伊母親的事，伊根本都不清楚等語（本院卷第64、65頁）。
    是證人乙○○上開證述各詞，顯已難據為證明被告所辯：因
    告訴人丁○○因賭博輸錢，欲向他人借款，而委託被告代為
    填載本票等語為真。至證人乙○○固於偵查中證稱：伊母親
    告訴伊，要借錢給被告，伊母親即要伊領款後匯款給被告，
    伊叫被告寫借據，雖用伊名義（指貸與者），但實際上是伊
    母親的錢等語（92年度偵緝字第1776號偵查卷第30頁反頁）
    ；於本院復證稱有依其母親之意思分二次匯款30萬元予被告
    之語（本院卷第65頁）。然證人乙○○是否借款予被告，與
    被告是否偽造如附表所示之本票，已毫無關連。況由證人乙○○上揭偵查中所述，可知，雖係乙○○出名為貸與人並匯
    款予被告，但實際上該款項係告訴人丁○○所有。故，告訴
    人既有能力借款予被告，其有何簽立本票向他人周轉以支付
    賭債之必要。再依被告所辯：告訴人係要持以向鄰居高阿姨
    週轉云云，則該本票何以會在丙○○持有中？凡此，俱證被
    告所辯各節純係事後推諉之飾詞，不足採信。(2)告訴人丁○○固於92年11月18日偵查中指陳：被告於91年12月30日在其
    住處向其借錢等語（92年度偵緝字第1776號偵查卷第19頁）
    ，然其同時亦指陳：同一天，被告拿其印章，還填立其所有
    支票應記載事項，開給丙○○，說其要調錢，他是在其住處
    偷其印章，我們（指被告與告訴人）以前是男女朋友，他還
    有其鑰匙，又在2 月28日偷其2 萬元，91年12月30日其命令
    其兒子去銀行提30萬元等語，顯見告訴人於該日偵查中仍指
    陳被告偽造本票之事。至於所謂92年12月30日被告在告訴人
    住處向告訴人借款乙節，並經告訴人於原審審理中否認曾為
    如此供述（原審卷第124頁）， 而參諸被告於原審中所提出
    郵局存簿，其上登載：91年12月30日乙○○匯入10萬元乙節
    （詳原審卷第141頁）， 雖可證告訴人確於91年12月30日經
    其子匯款而借款予被告之事實，然告訴人因時間間隔之關係
    ，將借款之處所誤記為其住處，殆不無可能。況縱91年12月
    30日告訴人確在其住處同意借款予被告，但告訴人仍可能於
    當日離開其住處而未與被告同在，此由被告於同日即外出到
    郵局提款亦可明之（同原審卷第141頁）， 故告訴人於偵查
    中之上揭所言，仍不足為被告有利之認定。另乙○○雖於92
    年1 月14日再匯款20萬元予被告（詳原審卷第141頁）， 然
    證人乙○○業於本院證稱當時其母親未告知5 萬元之事等語
    （本院卷第65頁），是此亦無從資為被告有利之證明。再者
    ，告訴人於原審係稱約1 月5 日回到家，其女兒是1 月6 日
    出院等語（原審卷第124、125頁）。是辯護人稱告訴人於原
    審稱其女兒係1 月6 日出院云云，顯與事實不符。至證人丙○○於原審係稱：告訴人女兒出院回來，我拿（本票）給告
    訴人看，日期記不得云云（原審卷第128頁）。 顯未明確指
    稱告訴人女兒出院之時間，而其所稱告訴人女兒出院回來，
    顯僅屬泛稱。則辯護人謂告訴人與證人丙○○勾串云云，應
    係推論，委難採信。末者，告訴人之女朱偉玲因頸椎、腰椎
    痛而住院，需否24小時照料？告訴人是否困守醫院？均與被
    告有無偽造本案本票無涉，辯護人徒以告訴人之女無需有人
    24小時照料，即認告訴人之指述不實，尚無可取。
三、論罪之理由：
(一)被告偽造告訴人本票部分，所為係觸犯刑法第201 條第1 項
    之意圖供行使之用而偽造有價證券罪。其偽造「丁○○」之
    署押係偽造有價證券之部分行為，及被告盜用印章為偽造有
    價證券之階段行為，因而產生之印文為構成有價證券之一部
    ，而行使偽造有價證券之輕罪行為復為偽造之重罪行為所吸
    收，均不另論罪。
(二)次按行使偽造有價證券，以取得票面價值之對價，固不另論
    詐欺罪，但如以偽造之有價證券供作擔保或作為新債清償而
    借款，則其借款之行為，為行使有價證券以外之另一行為，
    其間有方法結果關係（最高法院62年2 月20日62年度第一次
    刑庭庭長會議決定（一）參照）。是被告以偽造之丁○○之
    本票為擔保，向丙○○借款，致丙○○陷於錯誤而為借錢予
    被告，此部分所為係另犯刑法第339 條第1 項之詐欺取財罪
    。又被告所犯上開二罪間，有方法結果之牽連關係，依刑法
    第55條規定，應從一重之偽造有價證券罪處斷。
四、上訴駁回之理由：
(一)第一審判決審酌被告之生活狀況、智識程度、與被害人丁○○原為男女朋友關係，其因自己資金困窘之犯罪動機、目的
    、以偽造本票之方式詐取財物之手段，於票據流通及交易安
    全所生危害非淺，及犯罪後猶飾詞否認部分犯行，犯罪後未
    與被害人達成民事和解等一切情狀，量處被告有期徒刑三年
    六月；並認附表所示偽造之本票1 紙（含其上偽造之「丁○○」署押1 枚），雖未據扣案，惟不能證明業已滅失，應依
    刑法第205 條規定宣告沒收。不論在認定事實、適用法律及
    量刑各方面均適當。
(二)被告猶執上開辯解提起上訴及否認犯罪，為無理由，應予駁
    回。
五、適用之法律：
    刑事訴訟法第368 條。
本案經檢察官賴俊雄到庭執行職務。
中　　華　　民　　國　　94　　年　　12　　月　　30　　日
　　　　　　　　　刑事第二十庭審判長法　官  陳貽男
　　　　　　　　　　　　　　　　　  法　官  高明哲
　　　　　　　　　　　　　　　　　  法　官  許仕楓
以上正本證明與原本無異。
如不服本判決，應於收受送達後十日內向本院提出上訴書狀，其
未敘述上訴之理由者，並得於提起上訴後十日內向本院補提理由
書狀（均須按他造當事人之人數附繕本）。
                                    書記官  劉貞達
中　　華　　民　　國　　95　　年　　1 　　月　　3 　　日
附表：
 ┌──┬──┬────┬───┬───┬───┬───┐
 │票據│票據│票據金額│發票日│到期日│發票人│備  註│
 │種類│號碼│        │      │      │      │      │
 ├──┼──┼────┼───┼───┼───┼───┤
 │本票│TH-7│新臺幣  │民國  │民國  │丁○○│其上盜│
 │    │0530│50,000元│91年12│92年2 │      │蓋「翁│
 │    │53  │        │月30日│月28日│      │彩花」│
 │    │    │        │      │      │      │之印文│
 │    │    │        │      │      │      │及偽簽│
 │    │    │        │      │      │      │「翁彩│
 │    │    │        │      │      │      │花」之│
 │    │    │        │      │      │      │簽名  │
 └──┴──┴────┴───┴───┴───┴───┘
附錄本案論罪科刑法條全文
刑法第201 條第1 項：
意圖供行使之用，而偽造、變造公債票、公司股票或其他有價證
券者，處三年以上十年以下有期徒刑，得併科三千元以下罰金。
刑法第339 條第1 項：
意圖為自己或第三人不法之所有，以詐術使人將本人或第三人之
物交付者，處五年以下有期徒刑、拘役或科或併科一千元以下罰
金。
